【裁判字號】    96,財管,16
【裁判日期】    970128
【裁判案由】    選任遺產管理人
【裁判全文】
臺灣宜蘭地方法院民事裁定              96年度財管字第16號
聲  請  人  臺灣銀行股份有限公司
法定代理人  丁○○
代  理  人  丙○○
複 代理 人  甲○○
相  對  人  財政部國有財產局臺灣北區辦事處宜蘭分處
上列聲請人聲請選任被繼承人乙○○遺產管理人事件，本院裁定
如下：
    主  文
選任財政部國有財產局臺灣北區辦事處宜蘭分處為被繼承人乙○
○（女，民國○○年○月○○日生，身分證統一編號：Ｚ000000000號
，民國96年4月21日死亡，生前最後住所：宜蘭縣三星鄉○○村○
鄰○○路137之25號）之遺產管理人。
准對被繼承人乙○○之繼承人為承認繼承之公示催告。
被繼承人乙○○之繼承人，應自前項公示催告最後登載新聞紙之
日起，壹年內承認繼承，上述期限屆滿，無繼承人承認繼承時，
被繼承人乙○○之遺產，於清償債權並交付遺贈物後，如有剩餘
即歸屬國庫。
聲請程序費用由被繼承人乙○○之遺產負擔。
    理  由
一、按先順序繼承人均拋棄其繼承權時，由次順序之繼承人繼承
    ，其次順序繼承人有無不明或第四順序之繼承人均拋棄其繼
    承權者，準用關於無人承認繼承之規定，民法第1176條第6
    項定有明文。次按，繼承開始時，繼承人有無不明，而無親
    屬會議或親屬會議未於1個月內選定遺產管理人者，利害關
    係人得聲請法院選任遺產管理人，並由法院依公示催告程序
    ，定6個月以上之期限，公告繼承人，命其於期限內承認繼
    承，民法第1177條、第1178條第1項、第2項規定甚明。
二、聲請意旨略以：被繼承人乙○○生前將其所有座落宜蘭縣三
    星鄉○○段524地號土地、宜蘭縣三星鄉○○段523建號建物
    即門牌號碼宜蘭縣三星鄉○○路137之25號，設定本金最高
    限額抵押權新臺幣（下同）3,600,000元予聲請人，作為被
    繼承人向聲請人借款之擔保，而被繼承人乙○○分別向聲請
    人借款金額2,000,000元、1,000,000元，嗣經清償後，尚積
    欠1,734,517元及872,242元暨自96年3月7日起之利息、違約
    金。然被繼承人乙○○業於96年4月21日死亡，而被繼承人
    之繼承人均拋棄繼承，是其繼承人處於有無不明之狀態，且
    經聲請人通知相關親屬召開被繼承人乙○○之親屬會議選任
    遺產管理人，屆期均無人出席，無法經親屬會議選定被繼承
    人乙○○之遺產管理人，致聲請人未能就被繼承人乙○○之
    遺產行使權利，爰依法聲請指定財政部國有財產局臺灣北區
    辦事處宜蘭分處擔任被繼承人乙○○之遺產管理人等語，並
    提出通知書暨中華郵政掛號郵件收件回執5份、戶籍謄本5份
    、放款借據2份、利息暨違約金計算表1份、土地所有權狀1
    份、建物所有權狀1份、買賣契約書1份、建物照片4幀、土
    地登記第二類謄本1份、建物登記第二類謄本1份、透明房訊
    全文資料1份、房屋仲介資料1份為證。
三、經查：
（一）被繼承人乙○○生前將其所有座落宜蘭縣三星鄉○○段52
      4地號土地、宜蘭縣三星鄉○○段523建號建物即門牌號碼
      宜蘭縣三星鄉○○路137之25號，設定本金最高限額抵押
      權新臺幣（下同）3,600,000元予聲請人，作為被繼承人
      向聲請人借款之擔保，而被繼承人乙○○分別向聲請人借
      款金額2,000,000元、1,000,000元，嗣經清償後，尚積欠
      1,734,517元及872,242元暨自96年3月7日起之利息、違約
      金之事實，業據聲請人到庭陳述明確，並有被繼承人乙○
      ○之戶籍謄本1份、放款借據2份、利息暨違約金計算表1
      份、土地所有權狀1份、建物所有權狀1份、土地登記第二
      類謄本1份、建物登記第二類謄本1份在卷可參。又被繼承
      人96年4月21日死亡，而被繼承人之繼承人李王月霜、李
      慧娟、李慧君、李慧瑾、李慧萍皆已依法拋棄繼承，且經
      聲請人通知相關親屬召開被繼承人乙○○之親屬會議選任
      遺產管理人，屆期均無人出席，無法經親屬會議選定被繼
      承人乙○○之遺產管理人，致聲請人未能就被繼承人乙○
      ○之遺產行使權利之事實，有通知書暨中華郵政掛號郵件
      收件回執5份、戶籍謄本4份在卷可佐，復據本院調取本院
      96年度繼字第116號拋棄繼承卷宗核閱屬實。因此，聲請
      人以對被繼承人尚有債權存在為由提出本件選任遺產管理
      人之聲請，自屬首開法條規定之利害關係人無訛。
（二）又於92年10月20日，被繼承人乙○○係以4,360,000元購
      買上開土地及建物，且以本院94年至96年間拍賣宜蘭縣三
      星鄉○○路附近之房地價格，換算上開土地及建物之價值
      ，亦高於聲請人之債權，此有買賣契約書1份、建物照片4
      幀、透明房訊全文資料1份、房屋仲介資料1份在卷可參。
      足認被繼承人乙○○所有土地及建物之遺產價值，顯然高
      於被繼承人對聲請人所負債務，即非遺債大於遺產而形同
      破產之情形，故客觀上尚無以國家資源管理對國庫毫無利
      益之財產，而須墊付無法歸墊之管理費用，造成公器淪為
      私用，損及全民利益，令國庫遭受利益侵害之情事存在。
      從而，相對人財政部國有財產局臺灣北區辦事處宜蘭分處
      既為職司國有財產之管理機關，本件因認國庫對被繼承人
      乙○○之遺產仍具期待權，即被繼承人倘有賸餘之遺產即
      歸屬國庫，是選任相對人擔任遺產管理人應有其實益。況
      相對人就遺產管理之相關法律程序已甚熟稔，選任相對人
      為遺產管理人應為最佳方案，亦不致於造成相對人過重之
      業務負擔。
（三）總上所述，本件繼承人均已拋棄繼承，其與被繼承人間之
      遺產已無關係，諒無再任遺產管理人之主觀意願，故本院
      認選任相對人財政部國有財產局臺灣北區辦事處宜蘭分處
      為被繼承人乙○○之遺產管理人，應屬適宜，爰裁定如主
      文第一項所示，並依法為承認繼承之公示催告。末按民法
      第1185條規定：第1178條所定之期限屆滿，無繼承人承認
      繼承時，其遺產於清償債權，並交付遺贈物後，如有賸餘
      ，歸屬國庫，附此敘明。
四、依非訟事件法第157條，裁定如主文。
中    華    民    國    97    年    1    月     28    日
                  臺灣宜蘭地方法院民事庭
                      法  官  蘇錦秀
以上正本與原本無異。
如不服本裁定，應於裁定送達後10日內向本院提出抗告狀（應附
繕本）。
中    華    民    國    97    年    1    月     30    日
                      書記官  邱淑秋


司法院資訊處製作；財團法人民間司法改革基金會備份。
